【裁判字號】    88,上更(一),462
【裁判日期】    891004
【裁判案由】    侵權行為損害賠償
【裁判全文】
臺灣高等法院民事判決  八十八年度上更(一)字第四六二號
    上  訴  人  京城證券股份有限公司
    法定代理人  阮信囊
    訴訟代理人  陳錦隆  律師
                賴中強  律師
    上  訴  人  甲○○  住新竹.
    被  上訴人  乙○○  住新竹.
右當事人間請求侵權行為損害賠償事件，上訴人對於中華民國八十七年一月二十三日
臺灣新竹地方法院八十六年度訴字第五四三號第一審判決提起上訴，被上訴人並為訴
之追加，經最高法院第一次發回更審，本院判決如左：
    主      文
原判決關於命上訴人連帶給付超過貳萬零貳佰肆拾元及台灣積體電路製造股份有限公
司股票壹萬捌仟壹佰肆拾肆股、永大機電工業股份有限公司股票壹仟零壹拾貳股、致
福股份有限公司股票柒仟陸佰柒拾參股及該部分假執行之宣告暨訴訟費用之裁判均廢
棄。
右開廢棄部分，被上訴人在第一審之訴及其假執行之聲請均駁回。
其餘之上訴駁回。
上訴人應再連帶給付被上訴人新台幣壹萬陸仟陸佰玖拾捌元及台灣積體電路製造股份
有限公司股票貳萬肆仟肆佰玖拾肆股、永大機電工業股份有限公司股票壹仟壹佰壹拾
參股、致福股份有限公司股票伍仟玖佰壹拾玖股。
被上訴人其餘追加之訴駁回。
第一、二審及發回前第三審訴訟費用由上訴人連帶負擔十分之八，餘由被上訴人負擔
。
    事    實
甲、上訴人京城證券股份有限公司(下稱京城公司)方面：
壹、聲明：
一、原判決廢棄。
二、右廢棄部分，被上訴人在第一審之訴及假執行聲請暨在第二審擴張請求之部分均
    駁回。
三、第一、二審及發回前第三審訴訟費用由被上訴人負擔。
貳、陳述：除與原判決及發回前本院判決記載相同者外，補稱：
一、被上訴人至遲於八十四年五月間即知有損害及賠償義務人，然於八十六年六月三
    十日始提起本件訴訟，其請求權已逾二年不行使而罹於時效。
二、被上訴人於另案即臺灣新竹地方法院八十四年度重訴字第九六號侵權行為損害賠
    償事件審理中自承：甲○○利用零股買賣之機會蓋章，存摺放在伊處云云，可見
    被上訴人係為自己交割方便，而將股票存摺交付營業員甲○○代為辦理，此乃甲
    ○○執行其私人與客戶間委任關係之行為，並非執行公司職務上之行為，難認上
    訴人應與甲○○負連帶侵權之損害賠償責任。
三、上訴人於選任營業員時，均詳查應徵人員是否熟知證券交易相關法規，尤其「證
    券商負責人與業務人員管理」規則更是列為營業員必要熟諳法規之一，倘非熟諳
    證券法令者絕不錄取，營業部更設有內部稽核，查核營業員是否代客保管股票、
    股款、印章、存摺等情形，更經常提醒所有營業，不得代客戶保管股票、印章、
    存摺，亦不得與客戶有借貸款項、股票或媒介，故縱認甲○○所為已構成執行職
    務而不法侵害他人權利，然上訴人於選任受雇人及監督其職務之執行已盡相當注
    意義務，依民法第一百八十八條第一項但書之規定，無庸與受僱人甲○○連帶負
    損害賠償責任。
四、被上訴人就系爭股票業於臺灣新竹地方法院檢察署八十四年度偵字第四六０九號
    案件中自承：「我在八十四年五月份打電話叫甲○○賣出（股票）云云，足見依
    被上訴人既定計劃，係於八十四年五月間即賣出系爭股票獲利了結，至八十四年
    六月後始配發之股票、股息顯非在其所預期中，難認係「依既定之計劃可得之利
    益」，應非屬其所失利益，不得請求賠償。
五、上訴人縱有選任或監督過失之賠償責任，因被上訴人自行將股票存摺交付甲○○
    ，並委託甲○○代填單據，足見其尚非不能預見股票有被盜領之風險，其行為顯
    然助成損害之發生或擴大，應依民法第二百十七條第一項規定，減免上訴人之賠
    償責任。
乙、上訴人甲○○方面：
    上訴人甲○○經合法通知未到場辯論，亦未提出任何聲明或陳述。
丙、被上訴人方面：
壹、聲明：
一、駁回上訴。
二、上訴人應再連帶給付被上訴人新台幣（下同）貳萬零捌佰柒拾貳元及台灣積體電
    路製造股份有限公司（下稱台積電公司）股票萬零陸佰壹拾捌股、永大機電工
    業股份有限公司（以稱永大公司）股票壹仟佰玖拾壹股、致福股份有限公司（
    下簡稱致福公司）股票柒仟佰玖拾玖股。
貳、陳述：除與原判決及發回前本院判決記載相同者外，補稱：
一、台積電公司於八十七年五月間除權，每千股無償配發四百五十股，被上訴人共可
    配發三萬零六百十八股；永大公司於八十七年五月間除權，每股配息一．五元，
    被上訴人共可配發二萬零八百七十二元，另每千股無償配發一百股，被上訴人共
    可配發一千三百九十一股；致福公司於八十七年四月間除權，每千股無償配發二
    百股，被上訴人共可配發七千三百九十九股；以上均屬擴張應受判決事項之聲明
    ，被上訴人自得追加起訴。
二、存摺雖交予營業員，但並未將印章交付，係該營業員利用機會盜蓋在空白證券領
    回支出傳票上，再以伊之存摺冒領，待八十二年五月伊欲出賣股票時方知被盜賣
    ，伊並無過失可言。
    理      由
壹、程序部分：
(一)、本件被上訴人訴請上訴人京城公司與甲○○連帶給付股票及股票股利，其訴訟
      標的對於共同訴訟人必須合一確定，京城公司經原審判決應與甲○○連帶給付
      後，京城公司以過失相抵為由提起上訴，其行為係有利於其他共同訴訟人，依
      民事訴訟法第五十六條第一項第一款規定，其上訴效力應及未提起上訴之甲○
      ○，爰併列甲○○為上訴人。
(二)、上訴人甲○○受合法通知，未於最後言詞辯論期日到場，核無民事訴訟法第三
      百八十六條所列各款情形之一，依被上訴人之聲請，由其一造辯論判決。
(三)、被上訴人於原審判決其勝訴後，於第二審審理中就八十七年間除權配息部分擴
      張應受判決事項之聲明，依民事訴訟法第四百四十六條第一項但書、第二百五
      五條第一項第二款規定，毋庸經他造之上訴人同意，應予准許，均合先敘明。
貳、實體部分：
一、被上訴人起訴主張：上訴人京城公司之營業員即上訴人甲○○，於民國  (下同)
    八十四年一月間盜賣伊寄存在上訴人京城公司之台積電公司股票一萬四千股、永
    大公司股票一萬股、致福公司股票一萬四千股（以下簡稱系爭股票），伊除已另
    案訴請上訴人連帶給付伊係爭股票及八十四年、八十五年除權配發之股票、股息
    外，因台積電公司於八十六年六月十二日除權，每股無償配發０．五股股票，伊
    共計可配發二萬二千六百八十股股票，永大公司於同月二十一日除權，每股配息
    二元暨無償配發０．一股股票，伊共計可配息二萬五千三百元及一千二百六十五
    股股票；致福公司於同年五月三十一日除權，每股無償配發０．三五股股票，伊
    共計可配發九千五百九十一股票，均應由上訴人京城公司與甲○○連帶給付等情
    。爰依共同侵權行為之法律關係，求為命上訴人京城公司與甲○○連帶給付伊二
    萬五千三百元及台積電公司股票二萬二千六百八十股、永大公司股票一千二百六
    十五股、致福公司股票九千五百九十一股。嗣於本院前審以：台積電公司於八十
    七年五月間除權，每千股無償配發四百五十股，共可配發三萬零六百十八股；永
    大公司於八十七年五月間除權，每股配息一‧五元，共可配發二萬零八百七十二
    元，另每千股無償配發一百股，共可配發一千三百九十一股；致福公司於八十七
    年四月間除權，每千股無償配發二百股，共可配發七千三百九十九股等情，乃擴
    張聲明，請求上訴人再連帶給付二萬零八百七十二元及台積電公司股票三萬零六
    百十八股、永大公司股票一千三百九十一股、致福公司股票七千三百九十九股。
二、上訴人京城公司則以：被上訴人曾就同一事件向台灣新竹地方法院起訴，經本院
    以八十五年度重上字第七二號判決，迄今仍未確定，其於本件重複請求前開案件
    損害範圍內系爭股票之股息、股利，顯屬違法。被上訴人於八十四年五月間即已
    發覺甲○○之侵害行為，竟於八十六年六月十三日始提起本件訴訟，其請求權已
    罹於二年時效而消滅。八十四年六月以後所配發之股票、股息，非被上訴人所失
    利益，被上訴人不得請求賠償。又被上訴人為自己交割方便，而將股票、存摺交
    付甲○○代為辦理，此乃甲○○執行其私人與被上訴人間委任關係之行為，而非
    執行公司職務上之行為，且伊於選任營業員及監督其職務之執行已盡相當之注意
    義務，依民法第一百八十八條第一項但書之規定，伊不須與甲○○負侵權行為之
    連帶損害賠償責任。又伊縱有選任監督過失之賠償責任，但被上訴人自行將股票
    、存摺交付甲○○，委託甲○○代填單據，顯然助成損害之發生或擴大，與有過
    失，亦應減免伊之賠償責任等語，資為抗辯。
三、被上訴人主張上訴人甲○○係上訴人京城公司之營業員，於八十四年一月間故意
    盜賣被上訴人寄存在上訴人京城公司之台積電公司股票一萬四千股、永大公司股
    票一萬股、致福公司股票一萬四千股等事實，業據其提出本院八十五年度重上字
    第七二號民事判決及台灣新竹地方法院檢察署八十五年度偵字第六六四九、六六
    五０、六六五一、六六五二號起訴書影本各一件為證，復經原法院依職權調閱八
    十五年度自更字第二號等全卷（含偵查卷宗）查核無訛，且為上訴人京城公司所
    不爭執，自堪信為真實。茲所應審究者厥為  (一)本件有無重行起訴。(二)被上
    訴人之請求權是否已罹於時效消滅。(三)、京城公司於選任營業員及監督其職務
    上之執行有無盡相當之注意。(四)被上訴人請求之股息、股利是否非其所失利益
    ，(五)被上訴人有無與有過失。茲析述如下：
四、本件有無重行起訴：
    按當事人就已起訴之事件，於訴訟繫屬中更行起訴，固為民事訴訟法第二百五十
    三條規定所不許，惟該條所禁之重訴係指同一事件而言。所謂同一事件必同一當
    事人就同一法律關係，而為同一之請求，若此三者有一不同，即不得謂為同一事
    件而受重訴之禁（最高法院四十八年台抗字第一七二號裁定要旨參照）。查被上
    訴人雖於原法院八十四年度重訴字第九六號及本院八十五年度重上字第七二號事
    件中，對同一上訴人基於侵權行為損害賠償請求權請求賠償損害，惟被上訴人於
    該事件中係請求上訴人連帶給付被甲○○故意盜賣之系爭股票及系爭股票於八十
    四年六月間、八十五年六月間除權所配發之股息、股利，此有該二判決書影本在
    卷可參，而被上訴人於本件雖亦係基於侵權行為損害賠償請求權請求同一上訴人
    賠償損害，惟被上訴人於本件係起訴請求連帶賠償系爭股票於八十六年五、六月
    間除權所配發之股息、股利，並於本院前審追加請求系爭股票八十七年間除權所
    配發之股息、股利，足見本件被上訴人之請求與本院八十五年度重上字第七二號
    事件之請求並不相同，且非該件損害賠償範圍所及，揆諸前揭裁定要旨所示，本
    件與本院八十五年度重上字第七二號事件並非同一事件，上訴人指稱被上訴人係
    就同一事件重行起訴云云，自無足取。
五、被上訴人之請求權已否罹於時效消滅：
    按民法第一百九十七條第一項固規定因侵權行為所生之損害賠償請求權，自請求
    權人知有損害及賠償義務人時起，二年間不行使而消滅。查甲○○係於八十四年
    一月間故意盜賣被上訴人所有之系爭股票，距被上訴人提起本件訴訟之八十六年
    六月十三日止，雖已逾二年，惟被上訴人於本件起訴及在本院之追加請求損害為
    系爭股票於八十六年五、六月間及八十七年四、五月間除權之股息、股利，被上
    訴人於八十四年間對上訴人起訴請求損害賠償時，並不知系爭股票將於八十六年
    五、六月間配發股息、股利，自無從扣除中間利息後預先請求，亦即被上訴人於
    八十四年間並不知有該項損害，而係在系爭股票分別於八十六年五、六月間除權
    後始知悉有該項損害，則被上訴人知悉該項損害之始點應自系爭股票八十六年五
    、六月間除權後起算，是被上訴人於八十六年六月十三日提起本件訴訟，尚未罹
    於二年之消滅時效，上訴人指稱被上訴人之請求權已罹於時效而消滅云云，委無
    足採。
六、上訴人京城公司於選任營業員及監督其職務上之執行有無盡相當之注意。
    上訴人京城公司雖辯稱伊於選任營業員時，均詳查應徵人員是否熟知證券交易相
    關法規，尤其「證券商負責人與業務人員管理」規則更是列為營業員必要熟諳法
    規之一，倘非熟諳證券法令者絕不錄取，營業部更設有內部稽核，查核營業員是
    否代客保管股票、股款、印章、存摺等情形，更經常提醒所有營業，不得代客戶
    保管股票、印章、存摺，亦不得與客戶有借貸款項、股票或媒介，實已善盡監督
    之責云，並提出該公司內部稽查報告一份、通知影本二份為證。然查證券商負責
    人與業務人員管理規則第十六條第二項第十一款規定，證券商之負責人及業務人
    員既不得挪用或替客戶保管有價證券、款項、印鑑或存摺，甲○○仍藉保管被上
    訴人之印章及存摺盜領盜賣股票，已難認京城公司已盡監督之責，且交割人員於
    辦理投資人集中保管股票現券送存時，應要求提出買賣報告書或其他證明文件，
    以查證客戶所持有有價證券確屬本人所有，「有價證券集中帳簿劃撥作業辦法」
    第十五條第二項有相關規定。本件甲○○將盜領被上訴人之股票，利用第三人之
    帳戶賣出，京城公司就此部分本應要求提出「買賣報告書」或其他證明文件以查
    證客戶所持有價證券是否確屬其本人，惟京城公司於辦理系爭集中保管股票現存
    作業中並未就此部分為管理監督，致甲○○得利用第三人之帳戶賣出盜領之股票
    ，是京城公司就本件集中保管股票現券送存之管理監督顯有疏失洵堪認定，京城
    公司上開之抗辯不足採信。
七、被上訴人請求之股票、股息是否為其所失利益：
    上訴人京城公司雖提出被上訴人於臺灣新竹地方法院檢察署八十四年度偵字第四
    六０九號一案之訊問筆錄影本一份，證明被上訴人於該案中自承：其曾在八十四
    年五月份打電話叫甲○○賣出（股票）等語。惟查被上訴人於該案偵查中所陳係
    指其因於八十四年五月份打電話要求甲○○賣出系爭股票，方才發現被甲○○盜
    賣之情，此見該份筆錄之記載內容即明，足見被上訴人本人實際並未出售系爭股
    票，則關於系爭股票被盜賣後所生之孳息自屬被上訴人所失利益，其得以請求賠
    償，要無庸疑。
八、按因故意或過失，不法侵害他人之權利者，負損害賠償責任，民法第一百八十四
    條第一項前段定有明文。復按受僱人因執行職務不法侵害他人之權利者，由僱用
    人與行為人連帶負損害賠償責任，民法第一百八十八條第一項亦著有規定。再者
    ，民法第一百八十八條第一項所謂受僱人因執行職務不法侵害他人權利，不僅指
    受僱人因執行其所受命令，或委託之職務自體，或執行該職務所必要之行為，侵
    害他人之權利者而言，即受僱人之行為，在客觀上足認為與其執行職務有關，而
    不法侵害他人之權利者，就令其為自己利益所為亦應包括在內（最高法院四十二
    年台上字第一二二四號判例要旨參照）。又財政部證券管理委員會七十八年二月
    十四日證管七十八台財證二第００二二二號函准修正台灣證券交易所股份有限公
    司營業細則第十八條亦明定「證券商受僱人對外執行業務及在本公司市場所為一
    切行為，證券商應負完全責任。前項人員對本公司章程，本營業細則，市場公告
    及其他規定悉應遵守，不得諉為不知」。查甲○○係京城公司之營業員，負責受
    客戶委託買賣股票，而被上訴人係京城公司之客戶，在京城公司開立帳戶，從事
    股票之買賣，甲○○盜領盜賣被上訴人之上開股票，客觀上即得認為與其執行之
    為客戶買賣股票之業務有關。再者，京城公司之交割人員於辦理投資人集中保管
    股票現券送存時，未確實要求提出買賣報告書或其他證明文件，以查證客戶所持
    有之有價證券確屬本人所有，違反「有價證券集中保管帳簿劃撥作業辦法」第十
    五條第二項有相關規定。因之，該公司於辦理系爭集中保管股票現存作業之管理
    監督顯有疏失，業經財政部證券管理委員會處以警告處分，此有被上訴人提出之
    該會八十四年十月二十日（八四）台財證（二）第０二四四五號函號函影本一件
    附卷可憑。從而被上訴人就甲○○盜賣系爭股票，致被上訴人無法獲得該股票因
    除權所配發之股息、股利，自應依民法第一百八十八條第一項負連帶賠償責任，
    至臻灼然。惟按客戶向證券商申請開設有價證券集中保管帳戶，應先填寫開戶申
    請書所列之有關資料，並留存印鑑或簽名存檔。又客戶於證券商開設保管帳戶後
    ，由證券商發給證券存摺，前項證券存摺應由客戶收執並妥慎保管，兩造簽立之
    證券商客戶開設有價證券集中保管帳戶契約第一條、第二條規定甚明。本件被上
    訴人開立有價證券集中保管帳戶時，有與京城公司訂立上開契約書，為被上訴人
    所不爭，則依該契約書第九條規定，申請領回集中保管之有價證券，應提示證券
    存摺並填具「存券領回申請書」，加蓋原留存印鑑或簽名存檔，經京城公司核對
    無誤後，方予辦理領回，並於證券存摺記錄，是甲○○欲盜領被上訴人之股票，
    必需提出被上訴人之證券存摺，並填具「存券領回申請書」，加蓋原留印鑑，京
    城公司方依申請書准其領回。而據被上訴人於偵查中陳稱伊之印章均放在其身上
    ，存摺放在上訴人甲○○那裡等語，有台灣新竹地方法院檢察署八十四年度偵字
    第四六  ０九號卷筆錄可按，是甲○○縱盜蓋被上訴人之印鑑章在空白之存券領
    回單上，惟如被上訴人善盡自行保管之責，未將證券存摺放於甲○○處，甲○○
    何能領出伊存放集保帳戶之股票。是被上訴人就本件損害之發生實與有過失甚明
    。查被上訴人雖亦有過失，惟甲○○係京城公司之受僱人，受京城公司監督為客
    戶辦理業務，是京城公司之過失自大於被上訴人，茲審酌前述損害發生之原因，
    認被上訴人就本件損害之發生應負十分之二之過失責任，爰依民法第二百十七條
    之規定酌減甲○○及京城公司之賠償金額十分之二，即京城公司、甲○○應連帶
    負賠償責任為十分之八。京城公司抗辯被上訴人應負全部責任或高於十分之二之
    責任云云，即無足採。
九、查被上訴人被盜賣之股票，其中台積電公司股票十四張一萬四千股，八十四年六
    月十五日除權，每千股無償配發八百股，共計可配發一萬一千二百股，八十五年
    六月間除權，每千股無償配發八百股，共計可配發二萬零一百六十股，連被盜賣
    之股票合計共損失四萬五千三百六十股，而台積電公司於八十六年六月十二日除
    權，每股無償配發０．五股股票，則被上訴人損失之四萬五千二百六十股共計可
    配發二萬二千六百八十股股票。永大公司股票十張計一萬股，八十四年六月一日
    除權，每股配息二點五元，共可配息二萬五千元，另每股無償配發零點一五股，
    共計可配發一千五百股，八十五年六月間除權，每股配息二點五元，共可配息二
    萬八千七百五十元，另每千股無償配發一百股，共計可配發一千一百五十股，連
    被盜賣之股票合計損失五萬三千七百五十元及一萬二千六百五十股，而永大公司
    於八十六年六月二十一日除權，每股配息二元暨無償配發０．一股股票，則被上
    訴人損失之一萬二千六百五十股共計可配息二萬五千三百元及一千二百六十五股
    股票。致福公司股票十四張一萬四千股，該公司八十四年六月十四日股東大會決
    議每股無償配發０．四五股，共計可配發六千三百股，八十五年六月除權，每千
    股無償配發三百五十股，共可配發七千一百零五股，連被盜賣之股票合計損失二
    萬七千四百零五股，致福公司八十六年五月三十一日除權，每股無償配發０．三
    五股股票，被上訴人損失之二萬七千四百零五股共計可配發九千五百九十一股股
    票，以上配股及配息情形，有卷附本院八十八年度重上更  (一)字第四四號民事
    判決及台積電公司八十六年股東常會議事錄、致福公司八十六年度股東常會議事
    錄、永大公司八十六年股東常會開會通知、八十五年度股利（八十六年發放）一
    覽表各一件在卷可稽，且為兩造所不爭，依前開所示上訴人應負擔百分之八十之
    過失責任計算結果，被上訴人請求上訴人京城公司與呂煖應連帶給付被上訴人台
    積電公司股票一萬八千一百四十四股  (22680×0．8＝18144)，連帶給付永大公
    司一千零十二股股票   (12650×0．1×0．8＝1012)  及股息二萬零貳佰肆拾元
    (25300×0．8＝20240)，連帶給付致福公司之股票七千六百七十三股  (9591×0
    ．8＝7673，零頭四捨五入)，均應予准許，超過部分為無理由，則應予駁回。
十、原審就超過上開應准許部分，為上訴人敗訴之判決，自有未洽，上訴意旨就此部
    分指摘原判決不當，求予廢棄改判，為有理由，至於上開應准許部分，原審判命
    上訴人給付，並為准免假執行宣告，洵無違誤。上訴意旨，就此部分指摘原判決
    不當，求予廢棄改判，委無理由，應予駁回其上訴。另被上訴人於本院前審追加
    擴張請求上訴人京城公司賠償台積電公司於八十七年五月間除權，每千股無償配
    發四百五十股，共可配發三萬零六百十八股；永大公司於八十七年五月間除權，
    每股配息一．五元，共可配發二萬零八百七十二元，另每千股無償配發一百股，
    共可配發一千三百九十一股；致福公司於八十七年四月間除權，每千股無償配發
    二百股，共可配發七千三百九十九股，合計應給付股息二萬零八百七十二元及台
    積電公司股票三萬零六百十八股、永大公司股票一千三百九十一股、致福公司股
    票七千三百九十九股，有台積電、永大公司、致福公司八十七年度股東常會議事
    錄各一件為證，堪可信為真實，依前揭過失比例計算結果，被上訴人請求上訴人
    連帶給付被上訴人新台幣壹萬陸仟陸佰玖拾捌元及台積電公司股票貳萬肆仟肆佰
    玖拾肆股、永大公司股票壹仟壹佰壹拾參股、致福公司股票伍仟玖佰壹拾玖股，
    亦應予准許，逾此部分為無理由，應予駁回。
據上論結，本件上訴及被上訴人追加之訴，均為一部有理由，一部無理由，依民事訴
訟法第四百六十三條、第三百八十五條第一項前段、第四百四十九條第一項、第四百
五十條、第七十九條但書，第八十五條第二項判決如主文。
中      華      民      國    八十九    年      十      月      四      日
                              民事第三庭
                                  審判長法  官  張  宗  權
                                        法  官  吳  秀  美
                                        法  官  陳  永  昌
右正本係照原本作成。
如不服本判決，應於收受送達後二十日內向本院提出上訴書狀，其未表明上訴理由者
，應於提出上訴後二十日內向本院補提理由書狀（均須按他造當事人之人數附繕本）
上訴時應提出委任律師或具有律師資格之人之委任狀；委任有律師資格者，另應附具
律師及格證書及釋明委任人與受任人有民事訴訟法第四百六十六條之一第一項但書或
第二項（詳附註）所定關係之釋明文書影本。
中      華      民      國    八十九    年      十      月      六      日
                                        書記官  劉  美  垣
附註：
民事訴訟法第四百六十六條之一（第一項、第二項）：
對於第二審判決上訴，上訴人應委任律師為訴訟代理人。但上訴人或其法定代理人具
有律師資格者，不在此限。
上訴人之配偶、三親等內之血親、二親等內之姻親，或上訴人為法人、中央或地方機
關時，其所屬專任人員具有律師資格並經法院認為適當者，亦得為第三審訴訟代理人
。


司法院資訊處製作；財團法人民間司法改革基金會備份。
